臺灣高雄地方法院民事判決　　　　　　　　 92年度消字第2號
原　　　告　丁○○
訴訟代理人　史乃文律師
複代理人　　楊瀚濤律師
被　　　告　甲○○○○○○
被　　　告　益欣股份有限公司
法定代理人　丙○○
訴訟代理人　乙○○
當事人間損害賠償事件，本院於民國94年4月26日言詞辯論終結
，判決如下：
    主　文
原告之訴及假執行之聲請均駁回。
訴訟費用由原告負擔。
　　事實及理由
一、原告主張：伊自民國92年1 月間起，以伊所有坐落高雄縣湖
    內鄉○○段3187、3188、3236、3237、3238號等5 筆土地及
    伊父劉春田所有坐落同段3250、3251號等2 筆土地，合計7
    筆土地經營魚塭（下稱本件魚塭），養殖吳郭魚、白蝦、大
    頭鰱及草魚等。嗣於92年5 月22日本件魚塭發生魚隻缺氧群
    擠於水車旁之現象，鑑於以往此類情形於投用活性碳（Ac-
    tivated Corbon）後有所改善，伊乃委由母親於當日上午10
    時許，代撥電話向被告甲○○○○○○（下稱許弘永）購買
    活性碳，許弘永之僱員許紹桐乃於當日下午3 、4 時將活性
    碳2 包（每包25公斤）送抵本件魚塭，而後許弘永因許紹桐
    電話告知本件魚塭擠水車之情形嚴重，遂囑許紹桐再將腐植
    酸（Humic acid，下稱系爭腐植酸）2 包（每包亦為25公斤
    ）送交伊施用。詎經伊於同日下午5 、6 時許將上述活性碳
    、系爭腐植酸均投入本件魚塭後未久，即發生魚蝦大量死亡
    之情形，終至全數暴斃。事後伊將吳郭魚送請高雄縣動物防
    疫所檢驗，吳郭魚並無細菌感染或病源感染病變，足見本件
    魚蝦暴斃係因投用許弘永出售之系爭腐植酸所致。又系爭腐
    植酸係被告益欣股份有限公司（下稱益欣公司）輸入，於提
    供該腐植酸流通進入市場，應確保該腐植酸符合當時科技或
    專業水準可合理期待之安全性，惟其未提供具此等品質之商
    品，致生損害於伊，應負賠償責任；而許弘永從事系爭腐植
    酸之經銷，就系爭腐植所生之損害，應與益欣公司負連帶賠
    償責任。再伊因魚蝦暴斃合計損失新台幣（下同）156 萬
    6,060 元，並得請求50萬元之懲罰性賠償金，合計為206 萬
    6,060 元。爰依消費者保護法第7 條第1 項、第3 項、民法
    第184 條規定提起本訴，並聲明：(1)被告應連帶給付原告
    206 萬6,060 元及自起訴狀繕本送達翌日起至清償日止，按
    年息5%計算之利息。(2)願供擔保請准宣告假執行。
二、被告許弘永、益欣公司則以：系爭腐植酸係無毒之天然物質
    ，且本件魚塭內魚蝦死亡與投用腐植酸並無因果關係等語，
    資為抗辯。並均聲明：原告之訴駁回；被告許弘永併聲明如
    受不利判決，願供擔保請准免為假執行。
三、兩造不爭之事實：
  (一)原告於92年5 月22日上午10時許，由母親代撥電話向被告許
    弘永購買活性碳，許弘永之僱員許紹桐於當日下午3 、4 時
    將活性碳2 包（每包25公斤）送抵本件魚塭，而後許弘永因
    許紹桐電話告知本件魚塭擠水車之情形嚴重，遂囑許紹桐再
    將系爭腐植酸2 包（每包亦為25公斤）送交原告施用。
  (二)原告於同日下午5 、6 時許將上述活性碳、系爭腐植酸均投
    入本件魚塭後未久，即發生魚蝦大量死亡之情形，終至全數
    暴斃。
  (三)原告於92年5 月27日將本件魚塭中之吳郭魚2 尾送請高雄縣
    動物防疫所檢驗，該等吳郭魚並無細菌感染或病源感染之病
    變。
  (四)系爭腐植酸係被告益欣公司所輸入。
四、原告主張本件魚塭內之魚蝦係因投用未符合當時科技或專業
    水準可合理期待之安全性之系爭腐植酸而肇致死亡，為被告
    所否認，並以前揭情詞置辯。是本件之爭點在於：(一)系爭腐
    植酸於流通進入市場時，是否具備當時科技或專業水準可合
    理期待之安全性？(二)被告許弘永販售並指示原告投用系爭腐
    植酸，與本件魚塭內魚蝦死亡有無因果關係？
五、系爭腐植酸於流通進入市場時，是否具備當時科技或專業水
    準可合理期待之安全性？
    經查，一般腐植酸係以一些廢棄之有機物，經由菌類發酵腐
    植而成之化合物，均偏屬酸性，故得此稱。而系爭腐植酸經
    本院囑託兩造合意指定之屏東科技大學水產養殖系（下稱屏
    科大）鑑驗結果，其酸鹼度近於7.0 ，屬於中性，並未發現
    有毒性，亦不會改變水中酸鹼值，此有該系94年2 月14日屏
    科大殖字第0942 130004 號函附卷足稽（卷2 第88頁）。職
    是，尚無從認系爭腐植酸於流通進入市場時，未具備當時科
    技或專業水準可合理期待之安全性。
六、被告許弘永販售並指示原告投用系爭腐植酸，與本件魚塭內
    魚蝦死亡有無因果關係？
  (一)按系爭腐植酸經屏科大進行分析，認魚塭中養殖魚類擠水車
    ，係因水中溶氧不足，腐植酸無法提供立即氧氣給魚隻，且
    其懸浮顆粒會因魚類呼吸時而塞滿魚鰓表層，阻斷鰓部氧氣
    交換，易造成窒息死亡；又經生物測試，以吳郭魚大小5 至
    6 公分各3 尾，分別置入未添加系爭腐植酸或浸泡稀釋100
    倍（即100 公克腐植酸投入10公升水中）之系爭腐植酸之水
    桶內，經10分鐘後，未添加腐植酸該桶之魚尾仍然健康，而
    浸泡上開濃度腐植酸該桶之魚隻則奄奄一息，再經10分鐘即
    全部死亡，而解剖死亡之吳郭魚，發現魚鰓全部變黑色，將
    其取下，經顯微鏡觀察，發現魚鰓表層均塞滿腐植酸懸浮顆
    粒各節，固有上開鑑定函可稽。
  (二)惟經本院會同高雄縣路竹鄉地政事務所人員勘測本件魚塭結
    果，本件魚塭略呈梯型，依其四週各點施測結果，面積為0.
    629328公頃（即6293.28 平方公尺）；又如以該魚塭水平及
    垂直中線將之區分為四等份，就該中點及各四等份之中點丈
    測水深，其深度各為1.5 公尺、1.84公尺、1.92公尺、1.60
    公尺、1.64公尺，亦即平均深度為1.7 公尺，此有勘驗筆錄
    暨複丈成果圖在卷可稽（卷2 第5-17頁）。依此計算結果，
    本件魚塭之容積應為10699 立方公尺（即6293.28 ×1.7=
    10698.5 ，小數點以下四捨五入），相當於0000000 公升（
    即10699 ÷0.0018=0000000）。 又原告於事發當日係投入2
    包25公斤之系爭腐植酸乙節，為兩造所不爭。職是，本件魚
    塭於事發當日投入系爭腐植酸後，其內魚、蝦係浸泡在稀釋
    118872倍之腐植酸水中（即50000 公克/0000000公升），較
    諸上開生物測試以稀釋100 倍之腐植酸溶液施測，其濃度僅
    為該測試溶液之約8/10000 。則以本件魚塭於事發時之腐植
    酸濃度遠低於測試溶液之腐植酸濃度，尚難遽以上開施測結
    果類比於本件魚塭事發時之狀況，而認本件魚塭內魚、蝦之
    死亡係因投用系爭腐植酸而造成魚蝦呼吸困難、窒息死亡，
    或有其他因果關係存在。
  (三)至屏科大雖另函覆本院稱：上開生物測試採稀釋100 倍，係
    因以魚隻擠水車之水域應在水車後寬4 公尺、長7.7 公尺處
    ，故以該面積、水深1.64公尺（魚塭中心點）得出之容積量
    ，與50公斤相對比而為稀釋倍數之依據；又腐植酸不能完全
    溶解，沈澱物多，不能以全養殖池之水量作比例計算等情（
    卷2 第114-115 頁）。惟本件原告係隨機灑用腐植酸，並未
    集中投用在水車旁，此據被告許弘永陳明在卷（卷1 第29頁
    ），原告亦未予爭執，則上開生物測試單以水車後方容積量
    為施測標準，顯無所據，且前揭鑑定報告亦無就系爭腐植酸
    於測試中之溶解、沈澱情形予以解析或敘述。則前開函文所
    謂不能以全養殖池之水量作為測試標準，已乏論理及邏輯上
    之依據，自無可採。
  (四)又者，上開鑑定報告另敘述：依系爭腐植酸之成分標示，其
    主成分為鉀或鉀元素，鉀在水中會解離成鉀離子，鉀離
    子和鈉離子（來自食）是調節高等動物滲透壓的離子；又
    魚類之滲透壓調節有其極限，超過此限度範圍則會因魚種之
    不同，而降低其抵抗力，本件魚塭中之大頭鰱及草鰱魚為純
    淡水魚類，調節能力較弱，於加入多量鉀離子又缺乏鈉離子
    之情況下，致使魚體內之細胞液內外之鉀離子與鈉離子調節
    失衡，而影響其健康等情（卷2 第90-91 頁）。惟本件魚塭
    於事發時投入系爭腐植酸50公斤後稀釋為118872倍，徵諸一
    般物理觀念，當屬微量，而本件魚塭既無加入多量鉀離子，
    即無從認其內之大頭鰱及草鏈魚會有健康受損，甚或進而死
    亡之情形。何況，本件魚塭尚有養殖吳郭魚、白蝦，而該兩
    類調節力較強之魚蝦於事發當日亦均死亡，可徵本件魚塭魚
    蝦死亡與滲透壓之調節關涉不大，且亦無從推認該死亡之結
    果與投用系爭腐植酸具關連性。
七、綜上所述，系爭腐植酸並無毒性，且不會改變水中酸鹼值，
    於流通進入市場時，已具備當時科技或專業水準可合理期待
    之安全性，又被告許弘永販售並指示原告投用系爭腐植酸與
    本件魚塭內魚蝦死亡並無因果關係。從而，原告依消費者保
    護法第7條第1項、第3項規定，請求被告連帶賠償206萬6,06
    0 元及法定遲延利息，洵屬無據，應予駁回。又本件魚蝦死
    亡既與投用系爭腐植酸無關，則被告所為亦無從構成侵權行
    為，則原告依民法第184條規定請求被告賠償，亦屬無據。
    至原告之訴既經駁回，則其假執行之聲請即失依附，應一併
    駁回。
八、結論：本件原告之訴為無理由，依民事訴訟法第78條，判決
    如主文。
中　　華　　民　　國　　94　　年　　5 　　月　　19　　日
                  民事第一庭法　官
正本係照原本作成。
如不服本判決，應於送達後20日內，向本院提出上訴狀並表明上
訴理由，如於本判決宣示後送達前提起上訴者，應於判決送達後
10日內補提上訴理由書（須附繕本）。
中　　華　　民　　國　　94　　年　　5 　　月　　10　　日
                                書記官　林麗文
